【裁判字號】    90,上訴,844
【裁判日期】    900620
【裁判案由】    常業重利
【裁判全文】
臺灣高等法院臺中分院刑事判決                民國九十年度上訴字第八四四號
    公  訴  人  台灣台中地方法院檢察署檢察官
    上  訴  人
    即  被  告  丙○○
    選任辯護人  李宗炎
    被      告  丁○○
    選任辯護人  周春霖
右上訴人因被告等常業重利案件，不服臺灣台中地方法院中華民國九十年三月三十日
第一審判決(民國九十年度訴字第二三七號，起訴案號：臺灣台中地方法院檢察署民
國八十九年度偵字第一八九九一號)，提起上訴，本院判決如左：
    主  文
原判決撤銷。
丙○○共同以乘他人急迫貸以金錢，而取得與原本顯不相當之重利為常業，累犯，處
有期徒刑陸月。如易科罰金，以參佰元折算壹日。
丁○○共同以乘他人急迫貸以金錢，而取得與原本顯不相當之重利為常業，處有期徒
刑月，如易科罰金以參佰元折算壹日。緩刑貳年。
    事  實
一、丙○○曾因重利案件，經臺灣臺中地方法院台中簡易庭判處有期徒刑三月，如易
    科罰金以三百元折算一日確定，甫於民國（下同）八十九年五月十二日易科罰金
    執行完畢，仍不知悔改，不循正當途徑賺取生活之資，竟以取得與原本顯不相當
    之重利收入營生，自同年六月底某日起，即以在聯合報商業分類廣告紙上刊登「
    證件  可分期  有工作  0000000」等內容後，並輔以將上開電話轉接至
    其所有門號為0000000000或0000000000號行動電話，作為
    連絡工具之方式，復對外自稱為「經理」或「馬先生」，向不特定人招攬借款業
    務，遂於同年六月底某日，丙○○因乙○○及甲○○亟需現金週轉而播打上開電
    話聯絡，即相約在台中市○○路富仙大飯店前見面，旋上車於市區內閒逛，於車
    內，丙○○乘乙○○、甲○○急迫需款週轉之際，以每十天為一期，每借貸新台
    幣（下同）一萬元一期收取一千五百元至二千元不等利息之方式，分別陸續貸與
    乙○○、甲○○各五萬元，且交付借款時預扣一期利息，並要求乙○○、甲○○
    分別簽立借款金額三倍之本票，以及交付乙○○、甲○○之國民身分證，以供質
    押擔保，而依此取得與原本顯不相當之利息，並藉以為營生。迄於同年十月間某
    日與基於犯意聯絡之丁○○一起駕車至台中市○○路順天醫院附近向借款人乙○○、甲○○夫妻收取到期應繳付之利息，嗣於同年十一月二十日上午十時五十分
    許，丙○○丁○○二人共同依約駕駛車牌號碼Ｍ７─８６５７號自用小客車，行
    至台中縣烏日鄉○○路三十六號「烏日鄉公所」前等候乙○○前來償還借款及利
    息之際，適為警據報已先至該處埋伏而當場查獲，並在該車內扣得乙○○、甲○○分別簽發之面額九萬元及六萬元本票各二紙及乙○○、甲○○國民身分證各一
    張（已分別發還具領）、行動電話（門號0000000000號）一支。
二、案經台中縣警察局烏日分局報請台灣台中地方法院檢察署檢察官偵查起訴。
    理  由
一、訊據上訴人即被告丙○○對右揭經營地下錢莊營生之犯罪事實，坦承不諱在卷，
    核與被害人乙○○、甲○○於警訊、偵查及在原審法院審理時所指述之借款情節
    相符，並有被害人乙○○、甲○○分別所簽發之擔保本票計四張扣案在卷可證；
    被告丁○○則堅詞弗承犯罪，辯稱：伊祗與丙○○同車未曾向乙○○、甲○○收
    取過利息云云，但上情案據證人乙○○、甲○○於檢察官偵訊時指證明確；又被
    告丙○○為經營地下錢莊，於八十九年三月間即分別向證人莊麗娟、陳美玲購得
    前開行動電話門號，以供其作為重利放貸之聯絡工具，此有證人莊麗娟、陳美玲
    到庭分別證述綦詳在卷，足徵被告丙○○於本院審理中所為自白，核與事實相符
    ，事證明確，其犯行足以認定。其請傳喚證人乙○○、甲○○以證明其縱有惡性
    亦屬輕微，本院認無此必要。又被告丁○○與丙○○共同依約駕車行抵前開烏日
    鄉公所前乙○○等前來償還借款及收取利息之際為警查獲等情，所辯非共犯云云
    ，為無可採事證亦已明確。
二、按刑法上之普通重利罪與常業重利罪，除有無恃以維生之別外，前者以行為人乘
    他人輕率、急迫、無經驗、貸與金錢或其他物品，取得與原本顯不相當之重利為
    要件，後者以行為人明知社會上有因輕率、急迫、無經驗而舉債之人，而預設苛
    刻重利之條件，一俟不特定之人告貸，即藉以牟利營生足以當之，在一般情形，
    前者先有特定之被害人，且有可乘之機，後者先無特定之人，而係以概括的對不
    特定人為之，即得以一般之人為對象而成立，查被告丙○○丁○○二人係藉不特
    定之人急需現金週轉急迫之際，貸以款項，且被告丙○○於偵查中自承在此期間
    其貸借款項之對象人數至少有三、四名以上，足認其確有以重利為業，並賴以為
    生之常業事實。至其所貸借之金錢已否全數收回、所取得之利息是否足供其實際
    生活所需，均不影響其上開常業重利犯行之認定。
三、核被告丙○○丁○○等所為均係犯刑法第三百四十五條之常業重利罪，其等二人
    有犯意聯絡行為分擔，為共同正犯，而被告丙○○曾有如事實欄所示之前科，有
    台灣台中地方法院檢察署刑案資料查註紀錄表一份在卷可稽，其於五年內再犯本
    件有期徒刑以上之常業重利罪，為累犯，應依法加重其刑。原判決就被告丙○○
    部分之為論罪科刑固非無見，惟未論以共犯及其所犯情節尚屬輕微，竟科處徒刑
    八月，實嫌過重，原判決既有上述可議之處，上訴人認原判決此部分量刑過重云
    云為有理由，被告丁○○部分原判決疏查竟為無罪之判決，容有未洽，檢察官上
    訴意旨，指摘原判決疏查竟為無罪之判決，容有未洽，檢察官上訴意旨指摘原判
    決此部分不當為有理由，同應撤銷原判決，爰審酌被告，利用他人急需款項之際
    ，牟利厚利，惟考量其犯後坦承犯行及犯罪情節輕微，態度良好等一切情狀，量
    處如主文第二、三所示之刑。及諭知易科罰金折算標準示懲。被告丁○○現正在
    服役中，前又未曾受有期徒刑以上刑之宣告，且屬初犯經此教訓應知所警愓所宣
    告之刑以暫不執行為適當，爰諭知緩刑貳年俾啟自新。
四、扣案如附表編號一所示之本票計四張，係借款人乙○○、甲○○所分別開立供為
    借款擔保之用，於借款人清償借款債務時，仍需返還借款人，核非被告丙○○所
    有，自不得宣告沒收；又如附表編號二所示之物，雖為被告所有，但並無證據證
    明被告以之供犯罪所用，自亦不得宣告沒收；至於被害人乙○○、甲○○之國民
    身分證業經其等領回，有贓物認領保管收據一紙在卷可憑，均附此敘明。
五、按被告行為後，刑法第四十一條業經總統於九十年一月十日公布修正，同年一月
    十二日生效，將修正前原規定「犯最重本刑為三年以下有期徒刑以下之刑之罪，
    而受六月以下有期徒刑或拘役之宣告，因身體、教育、職業或家庭之關係，執行
    顯有困難者，得以一元以上三元以下折算一日，易科罰金。」公布修正為「犯最
    重本刑為五年以下有期徒刑以下之刑之罪，而受六個月以下有期徒刑或拘役之宣
    告，因身體、教育、職業、家庭之關係或其他正當事由，執行顯有困難者，得一
    元以上三元以下折算一日，易科罰金。但確因不執行所宣告之刑，難收矯正之效
    ，或難以維持法秩序者，不在此限。併合處罰之數罪，均有前項情形，其應執行
    之刑逾六月者，亦同。」此較修正前、後條文規定之結果，以修正後之規定有利
    於被告，自應依刑法第二條第一項前段之規定，適用裁判時之法律即修正後之刑
    法第四十一條第一項前段之規定，就被告所處如主文所示之刑，併諭知易科罰金
    之折算標準。
六、據上論斷，應依刑事訴訟法第三百六十九條第一項前段、第三百六十四條、第二
    百九十九條第一項前段，刑法第二十八條、第三百四十五條、第四十七條第二條
    第一項前段、、第四十一條第一項前段、第七十四條第一款、罰金罰鍰提高標準
    條例第一條前段第二條，判決如主文。
本案經檢察官戊○○到庭執行職務。
中      華      民      國    九十      年      六      月      二十    日
                              臺灣高等法院臺中分院刑事第六庭
                                    審判長法  官  李  文  雄
        法  官  邱  顯  祥
                                          法  官  陳  嘉  雄
右正本證明與原本無異。
如不服本判決應於收受送達後十日內向本院提出上訴書狀，其未敘述上訴之理由者並
得於提起上訴後十日內向本院補提理由書（均須按他造當事人之人數附繕本）。
                                          書記官  劉  美  宏
中      華      民      國    九十      年      六      月     二十     日
                                                                     Ａ
附表：
┌──┬──────┬───┬─────────────────────┐
│編號│項 目 名 稱 │數 量 │     備                            註     │
├──┼──────┼───┼─────────────────────┤
│一  │借款人乙○○│計四張│附於台中縣警察局烏日分局刑事案件偵查卷宗內│
│    │、甲○○所分│      │，票號00000000、00000000、00000000、893604│
│    │別簽發面額陸│      │9號。                                     │
│    │萬元、玖萬元│      │                                          │
│   │之本票      │      │                                          │
├──┼──────┼───┼─────────────────────┤
│二  │行動電話手機│ 壹具 │門號為0000000000號。                      │
└──┴──────┴───┴─────────────────────┘
                                                                      Ａ


司法院資訊處製作；財團法人民間司法改革基金會備份。
